【裁判字號】    99,聲判,47
【裁判日期】    990929
【裁判案由】    聲請交付審判
【裁判全文】
臺灣板橋地方法院刑事裁定              99年度聲判字第47號
聲  請  人  己○○
            乙○○
代  理  人  劉秋絹律師
被      告  庚○○
            戊○○
            丁○○
            丙○○
            甲○○
上列聲請人因告訴被告等背信等案件，不服臺灣高等法院檢察署
檢察長駁回再議之處分（99年度上聲議字第3353號），聲請交付
審判，本院裁定如下：
    主  文
聲請駁回。
    理  由
一、聲請交付審判意旨如附件刑事交付審判聲請狀所載。
二、按告訴人不服上級法院檢察署檢察長或檢察總長認再議為無
    理由而駁回之處分者，得於接受處分書後10日內委任律師提
    出理由狀，向該管第一審法院聲請交付審判。法院認為交付
    審判之聲請不合法或無理由者，應駁回之。刑事訴訟法第25
    8 條之1 、第258 條之3 第2 項前段，分別定有明文。
三、本件聲請人己○○、乙○○等2 人以被告庚○○等5 人涉犯
    背信等罪，向臺灣板橋地方法院檢察署（下稱板橋地檢署）
    檢察官提出告訴，經該署檢察官為不起訴處分後，聲請人不
    服，聲請再議亦經臺灣高等法院檢察署檢察長以再議為無理
    由而駁回再議。聲請人2 人於民國99年5 月11日收受前開再
    議駁回處分書，乃於同年月17日委任律師向本院聲請交付審
    判等情，固有前揭板橋地檢署不起訴處分書、臺灣高等法院
    檢察署處分書、送達證書及刑事交付審判聲請狀附卷可稽。
四、惟按刑事訴訟法第258 條之1 規定，告訴人得向法院聲請交
    付審判，此係對於檢察官不起訴或緩起訴裁量權制衡之1 種
    外部監督機制，此時，法院僅在就檢察官所為不起訴或緩起
    訴之處分是否正確加以審查，以防止檢察機關濫權。依此立
    法精神，同法第258 條之3 第3 項規定：法院就交付審判之
    聲請為裁定前，得為必要之調查等語，其所謂得為必要之調
    查，係指調查證據之範圍應以偵查中曾顯現者為限，不可就
    新提出之證據再為調查，亦不可蒐集偵查卷以外之證據，否
    則將與刑事訴訟法第260 條之再行起訴規定混淆不清（臺灣
    高等法院91年4 月25日刑庭會議法律問題研討意見參照）。
    又法院於審查交付審判之聲請有無理由時，除認為告訴人所
    指摘不利被告之事證未經檢察機關詳為調查或斟酌，或不起
    訴處分書所載理由違背經驗法則、論理法則或其他證據法則
    者外，不宜率予交付審判（法院辦理刑事訴訟案件應行注意
    事項第134 項參照）。至上開所謂告訴人所指摘不利被告之
    事證未經檢察機關詳為調查，係指告訴人所提出請求調查之
    證據，檢察官未予調查，且若經調查，即足以動搖原偵查檢
    察官事實之認定及處分之決定，倘調查結果，尚不足以動搖
    原事實之認定及處分之決定者，仍不能率予交付審判。
五、經查：
  (一)聲請人原告訴意旨略以：(1)緣臺北縣板橋市○○○段溪頭小
    段73及73-4地號土地（下稱系爭土地）原係徐金生（已於71
    年5 月25日過世）所有，徐金生育有2 子即徐井泉（告訴人
    己○○之公公、告訴人乙○○之父）、徐新登（被告戊○○
    之夫、被告丁○○、丙○○之父），並於64年9 月15日預先
    書立分書，將系爭土地分予徐井泉、徐新登2 子，又於70年
    間，將系爭土地借名登記於蔡萬力（被告庚○○之夫）名下
    ，嗣蔡萬力過世，系爭土地遂由被告庚○○繼承取得。詎被
    告庚○○明知其僅為系爭土地之登記名義人，系爭土地實由
    告訴人己○○及被告戊○○管理，竟於89年6 月2 日，將其
    中臺北縣板橋市○○○段溪頭小段73地號土地，設定最高限
    額抵押權予廖科鈞，復於90年10月24日，與被告丁○○共同
    意圖為自己不法之利益，將系爭土地設定最高限額抵押權予
    沈品秀，均致生損害於告訴人乙○○、己○○之財產。因認
    被告庚○○、丁○○均涉有刑法背信罪嫌。(2)另被告戊○○
    、丙○○及甲○○均明知未經告訴人2 人同意，且被告庚○○與被告丙○○、告訴人己○○間並無信託登記之真意，竟
    共同基於使公務員登載不實之犯意，先由被告戊○○偽刻告
    訴人己○○之印章，擅蓋於土地登記申請書及信託契約書上
    ，嗣由被告甲○○於91年3 月25日，持向臺北縣板橋地政事
    務所辦理信託登記，將系爭土地信託登記於被告丙○○及告
    訴人己○○名下，受託持分各為2 分之1 ，使不知情之地政
    事務所人員將此不實事項登載於所掌之公文書上，足以生損
    害於告訴人2 人及地政機關管理土地之正確性，因認被告戊○○、丙○○及甲○○均涉有刑法背信及偽造文書等罪嫌。
  (二)板橋地檢署檢察官偵查終結後，認被告戊○○、丁○○所涉
    背信罪嫌部分均已逾告訴期間，應為不起訴處分，且被告庚○○、丁○○、丙○○、甲○○等4 人所涉上開罪嫌及被告
    戊○○所涉偽造文書部分罪嫌均尚有不足，應為不起訴處分
    ，其理由略為：
  (1)被告戊○○、丁○○所涉背信罪嫌部分：告訴人乙○○與被
    告丁○○係4 親等血親，而告訴人乙○○、己○○與被告戊○○均係3 親等姻親（不起訴處分書誤載為「3 親等血親及
    3 親等姻親」），是告訴人乙○○告訴被告丁○○及告訴人
    2 人告訴被告戊○○所涉刑法第342 條第1 項之背信罪部分
    ，依同法第343 條準用第324 條規定，均須告訴乃論。本件
    告訴人乙○○指稱被告丁○○於系爭土地設定最高限額抵押
    ，涉犯背信罪嫌乙節，告訴人乙○○既已於95年4 月4 日本
    院94年度訴字第756 號（刑事）案件審理時知悉上情，迄至
    提起本件告訴之日（收文日期為97年10月1 日），已逾法定
    6 個月之告訴期間。又依告訴人2 人所稱被告戊○○委由被
    告甲○○辦理信託登記，涉犯背信罪嫌乙節，經調閱板橋地
    檢署93年度偵字第15899 號偵查案卷，告訴人己○○於93年
    4 月13日及同年6 月24日到庭時，即知悉係被告戊○○辦理
    信託登記，足見告訴人2 人自知悉上開土地信託登記情事，
    至提起本件告訴之日，顯已逾法定6 個月之告訴期間。是告
    訴人乙○○告訴被告丁○○及告訴人2 人告訴被告戊○○涉
    犯背信罪嫌部分，均應為不起訴之處分。
  (2)被告庚○○、丁○○設定抵押權部分：訊據被告庚○○、丁○○均否認有何背信犯行，按借名契約著重在當事人間信任
    關係，性質與委任契約同，應類推適用委任關係終止、消滅
    規定。又依民法第550 條規定「委任關係，因當事人一方死
    亡、破產或喪失行為能力而消滅。但契約另有訂定，或因委
    任事務之性質，不能消滅者，不在此限」。系爭土地確係由
    徐金生借名登記於蔡萬力名下乙情，為告訴人所不爭，本件
    出名人蔡萬力既已死亡，則此借名登記之委任關係應歸消滅
    ，告訴人自得向出名方之繼承人即被告庚○○請求系爭土地
    所有權回復登記，然上開借名登記契約關係消滅時，被告庚○○固有將系爭土地所有權回復登記予借名人或其繼承人義
    務，但在回復登記以前，告訴人僅係共同繼承借名登記契約
    之權利（含「登記回復請求權」），而非直接取得系爭土地
    所有權。是則被告庚○○既因繼承原因取得系爭土地所有權
    ，尚難認其有何為告訴人2 人處理事務之可言，其與被告丁○○以系爭土地設定最高限額抵押權之行為，究屬被告庚○○使用、收益己有不動產之權限，難認其有何不法利益意圖
    甚明。況且系爭土地以沈品秀為最高限額抵押權登記名義人
    ，實際上係由林榮發處理，因被告丁○○說被告戊○○可能
    要用錢，如果需要借錢才辦抵押會來不及，故以系爭土地設
    定最高限額抵押權，由林榮發將相關資料交給被告丁○○或
    高仲光，由高仲光送件，目前為止均未動用最高限額抵押借
    款，更無拍賣抵押物等情，經證人沈品秀、林榮發、高仲光
    到庭證述明確，而徐新登年邁，已達心神喪失程度，經本院
    93年度禁字第252 號裁定宣告徐新登為禁治產人，有該案民
    事裁定影本1 份在卷足憑，堪信被告丁○○所辯因徐新登久
    病，經戊○○授意辦理最高限額抵押權等情，應非無據。又
    經告訴人己○○迭於板橋地檢署偵查中自承系爭土地長年由
    己○○管理出租，租金分給被告戊○○一半等語，足見系爭
    土地實際上係由告訴人己○○及被告戊○○共同管領及使用
    收益，則被告丁○○依被告戊○○授意為日後借貸款項目的
    而設定最高限額抵押，與系爭土地實際利用情形尚無明顯違
    背，是以縱認被告庚○○、丁○○以系爭土地設定最高限額
    抵押權而獲利，洵屬民法上不當得利之法律關係，宜循私法
    途徑謀求解決，要難逕認被告庚○○、丁○○有何背信犯行
    。
  (3)被告戊○○、丙○○、甲○○辦理信託登記部分：被告戊○○、丙○○、甲○○等3 人均否認有何背信或偽造文書犯行
    ，查告訴人乙○○於90年12月19日，提領土地徵收補償費新
    臺幣（下同）1800萬元，固有工程土地地價補償費歸戶表、
    遺產稅繳清證明書影本等件在卷可參，然告訴人2 人於領取
    補償費，發放給其他親戚後，僅實領得60多萬元等情，前經
    告訴人己○○到庭自承明確，復以系爭土地面積共238 平方
    公尺，92年10月間每平方公尺土地公告現值為5 萬4100元，
    且前次移轉現值僅1 萬元（有土地登記謄本在卷可參），如
    於91年間辦理土地移轉登記，所需繳納之土地增值稅金額（
    適用當時減半徵收）確實高達數百萬元乙情，並經板橋地檢
    署94年度偵續字第16號調查綦詳認定在案。又被告戊○○交
    付信託文件予徐浩傑，有告訴人己○○、被告庚○○名字、
    印章，放在牛皮紙袋裡，被告戊○○請徐浩傑通知告訴人2
    人將系爭土地過戶，把稅金單開出來，然後會將設定和信託
    取消，徐浩傑交付資料時，告訴人2 人有將資料打開來看，
    告訴人乙○○說他不會辦稅金的事情，當初誰辦就給誰辦，
    告訴人己○○說土地的坪數不夠，對於信託登記均未表示意
    見，信託文件由告訴人2 人取走，未曾說過不要信託等情，
    業經證人徐浩傑到庭證述甚詳。衡諸系爭土地由告訴人己○○收取租金，而系爭土地價值非低，自被告庚○○依法繼承
    取得時起，迄至辦理信託登記為止，時隔已久，告訴人2 人
    與被告戊○○等人間，如非就系爭土地使用、收益方式存有
    合意，殊難想像告訴人2 人對系爭土地究否回復登記全未置
    一語，且於事後對信託登記一事全無反應，況本件因告訴人
    2 人無力繳交土地增值稅，始以信託方式辦理登記等情，業
    經前案認定在案，實難認為告訴人2 人事前就被告戊○○辦
    理系爭土地信託登記全然不知，可徵被告戊○○所辯告訴人
    己○○曾表示欲將系爭土地取回等語，應非全屬子虛，則被
    告戊○○委由被告甲○○辦理系爭土地信託登記於被告丙○○、告訴人己○○名下，究為促使被告戊○○及告訴人己○○兩家可權宜使用、收益系爭土地所為，尚難認為其等有何
    背信及偽造文書犯行甚明。至告訴人己○○固於前案中指稱
    未曾說過要將系爭土地取回，信託登記文件用印非其所有等
    語，然告訴人己○○用印多有不同，此經函調告訴人己○○
    所開設各家金融帳戶印鑑證明等件在卷可證，尚難僅憑告訴
    人己○○指稱非其印鑑，遽認信託登記文件所示印章、印文
    係由被告戊○○等人偽造蓋用，而逕以偽造文書罪責相繩。
  (4)綜上，本件尚乏積極證據足認被告5 人有何告訴意旨所指之
    不法犯行，自難僅憑告訴人2 人指述情節，遽為不利被告5
    人犯罪事實之認定。又被告戊○○、庚○○年事已高，復罹
    患多項病症，有住院醫療費用收據及明細表、診斷證明書等
    件在卷足憑，而本件自案發時間迄今歷時已久，縱其等於板
    橋地檢署偵查中所述情節略有出入，衡情應屬高齡且記憶不
    清所致，尚難僅憑其所述不盡明確，遽認其等所述全屬虛偽
    ，附此敘明。此外，復查無其他積極事證足資證明被告5 人
    涉有何不法犯行，應認被告5 人犯罪嫌疑均不足。
  (三)又聲請人聲請再議意旨雖略以：系爭土地係借名登記予蔡萬
    力，蔡萬力死亡後，由被告庚○○繼承該土地，仍不改借名
    登記之性質，被告庚○○即非真正之所有權人，而告訴人既
    享有系爭土地2 分之1 權利，該權利自應受保障，土地一但
    為他人債權設定抵押權，價值自有減損之虞，告訴人權利同
    時受損害，原處分書以蔡萬力死亡後，借名登記委託關係不
    存在於告訴人與蔡萬力繼承人間，因而認定設定抵押行為屬
    被告庚○○使用、收益己有土地權限，無不法意圖，告訴人
    難以干服云云。然臺灣高等法院檢察署檢察長駁回聲請人再
    議理由略謂：本件應認聲請人告訴已逾告訴期間或被告犯罪
    嫌疑不足，原檢察官據以為不起訴處分，經核尚無不合，再
    議意旨仍執前詞指摘原處分不當，應無理由等語。
  (四)前開不起訴處分及駁回再議理由暨相關事證，業經本院調閱
    前開卷證核閱屬實，就本件為何認定被告庚○○、戊○○、
    丁○○、丙○○、周治國所涉上開罪嫌已逾告訴期間或罪嫌
    不足，前開不起訴處分書及駁回再議處分書皆已詳細論列說
    明，而檢察官為不起訴處分之理由，並無何違背經驗法則、
    論理法則或其他證據法則之情事，聲請人於聲請交付審判時
    所聲請本院調查之證據，亦非於偵查中已提出而未經檢察官
    調查之證據（臺灣高等法院檢察署檢察長於99年5 月6 日駁
    回再議，聲請人於同年月10日始向該署聲請調查上開證據，
    此有駁回再議處分書、刑事再議補充理由狀各1 份在卷可佐
    ，則聲請人聲請調查證據時偵查程序已經終結，該等證據自
    非屬偵查中已提出之證據），或係不足動搖原偵查檢察官事
    實之認定，無調查之必要，本院自不得就該等偵查終結後新
    提出之證據或非必要之證據再為調查。從而，本院認本件並
    無聲請人所指摘不利被告之事證未經檢察機關詳為調查或斟
    酌，或不起訴處分書所載理由違背經驗法則、論理法則或其
    他證據法則等得據以交付審判之事由存在，聲請人猶執前詞
    聲請交付審判，指摘原不起訴處分及駁回再議聲請之理由不
    當，復未能提出原偵查卷內所有之確切證據供本院調查參酌
    ，揆諸上開說明，本件交付審判之聲請為無理由，應予駁回
    。
六、依刑事訴訟法第258 條之3 第2 項前段，裁定如主文。
中    華    民    國    99    年    9     月    29    日
                刑事第十八庭  審判長法  官  楊仲農
                                    法  官  謝梨敏
                                    法  官  楊筑婷
以上證明與原本無異。
不得抗告。
                                    書記官  傅淑芳
中    華    民    國    99    年    9     月    29    日

司法院資訊處製作；財團法人民間司法改革基金會備份。
